【裁判字號】    98,易,451
【裁判日期】    980624
【裁判案由】    業務侵占
【裁判全文】
臺灣高雄地方法院刑事判決               98年度易字第451號
公  訴  人  臺灣高雄地方法院檢察署檢察官
被      告  丙○○
上列被告因業務侵占案件，經檢察官提起公訴（96年度偵字第25
066 號），本院判決如下：
    主  文
丙○○連續犯業務侵占罪，處有期徒刑壹年。減為有期徒刑陸月
，如易科罰金，以銀元參佰元即新臺幣玖佰元折算壹日。又犯業
務侵占罪，共肆罪，各處有期徒刑陸月，均減為有期徒刑參月，
如易科罰金，均以新臺幣壹仟元折算壹日。應執行有期徒刑壹年
壹月，如易科罰金，以銀元參佰元即新臺幣玖佰元折算壹日。
    事  實
一、丙○○係高雄市○○區○○路76巷3 號「永信生活館」大廈
    管理委員會（下稱永信生活館管委會）之財務委員，專責每
    月收取管理及雜項費用並存入永信生活館管委會之專責帳戶
    ，並管理該大廈之公共基金。丙○○竟基於意圖為自己不法
    所有之概括犯意，於附表一編號1 至13所示時間，趁每月收
    取管理及雜項費用及存入上開永信管委會專責帳戶內之機會
    ，連續將如附表一編號1 至13所示之管理及雜項費用，合計
    新臺幣（下同）1,419,684 元侵占入己。
二、丙○○另意圖為自己不法所有，再度趁每月代收管理及雜項
    費用並存入上開永信生活館管委會帳戶內之機會，分別於如
    附表二編號1 至4 所示之時間，將如附表二編號1 至4 所示
    之所收取之管理及雜項費用侵占入己。
三、嗣於96年2 月9 日經永信生活館管委會主任委員及永信生活
    館管委會總幹事甲○○與丙○○對帳，始知上情。
四、案經高雄市政府警察局三民第二分局報告臺灣高雄地方法院
    檢察署檢察官偵查起訴。
    理  由
一、證據能力部分：
  (一)按被告以外之人於偵查中向檢察官所為陳述，除顯有不可信
    之情況者外，得為證據，刑事訴訟法法第159 條之1 第2 項
    定有明文。證人甲○○於偵查中之證述，查無顯不可信之情
    況，應具證據能力。
  (二)按被告以外之人於審判外之言詞或書面陳述，除法律有規定
    者外，不得作為證據，刑事訴訟法第159 條第1 項定有明文
    ；被告以外之人於審判外之陳述，雖不符同法第159 條之1
    至159 條之4 之規定，而經當事人於審判程序同意作為證據
    ，法院審酌該言詞陳述或書面陳述作成時之情況，認為適當
    者，亦得為證據。當事人、代理人或辯護人於法院調查證據
    時，知有第159 條第1 項不得為證據之情形，而未於言詞辯
    論終結前聲明異議者，視為有前項之同意，同法第159 條之
    5 第2 項亦有明文。查本判決以下所引其餘傳聞證據，均經
    被告於法院調查證據時，知有第159 條第1 項不得為證據之
    情形，而未於言詞辯論終結前聲明異議，本院審酌上開證據
    作成時並無不合法定程序之情形，認為適當，依上開說明，
    應均有證據能力。
二、訊據被告丙○○對於上開犯罪事實坦承不諱，並經證人甲○
    ○於偵查中及本院審理中證述明確，此外另有永信生活館管
    委會95年3 月至96年1 月之收支簿影本、合作金庫銀行帳號
    0000000000000 號永信生活館管委會帳戶存摺明細影本1 份
    、切結書、明細表各1 份等在卷可憑。足見被告前開任意性
    自白與事實相符，被告犯行堪予認定，應依法論罪科刑。
三、新舊法比較：
    就被告於事實欄一所示之犯行，刑法部分條文業於94年2 月
    2 日公布修正，95年7 月1 日施行，修正後即現行刑法第2
    條第1 項規定：「行為後法律有變更者，適用行為時之法律
    ，但行為後之法律有利於行為人者，適用最有利於行為人之
    法律。」上開規定係規範行為後法律變更所生新舊法律比較
    適用之準據法，本身尚無比較新舊法之問題，應一律適用裁
    判時即修正後刑法第2 條規定以決定適用之刑罰法律，合先
    敘明。而有關新舊法之比較，應就罪刑有關之共犯、連續犯
    、牽連犯加重等暨其他法定加減原因（如身分加減）與加減
    例等一切情形，綜其全部罪刑之結果而為比較（最高法院95
    年度第8 次刑事庭會議決議參照）。經查：
  (一)現行刑法已刪除第56條連續犯之規定，是於現行刑法修正施
    行後，行為人犯同一罪名之數犯罪行為，即須分論併罰。此
    刪除雖非犯罪構成要件之變更，但顯已影響行為人刑罰之法
    律效果，自屬法律有變更，比較新舊法結果，適用被告行為
    時法律即依舊法論以連續犯，對被告有利。
  (二)刑法第336 條第2 項之業務侵占罪，雖未修正，然因刑法施
    行法第1 之1 條第2 項之規定，係在替代罰金罰鍰提高標準
    條例部分條文，與適用罰金罰鍰提高標準條例之結果相同，
    對於被告而言並不發生有利或不利之問題，僅係將貨幣單位
    由銀元改為新臺幣，並非法律變更刑度之條文，當無須就新
    舊法比較，應逕適用之（臺灣高等法院暨所屬法院95年法律
    座談會刑事類提案第17號研討結果參照）。又修正後刑法第
    33條第5 款亦已將罰金刑最低標準均改為新台幣1000元以上
    ，是比較修正前後刑度結果，以修正後之規定對被告較為不
    利，應適用修正前刑法第33條第5 款。
  (三)就易科罰金之折算標準，經適用修正前刑法第41條、修正前
    罰金罰鍰提高標準條例第2 條（現已刪除）及現行法規所定
    貨幣單位折算新臺幣條例第2 條之結果，最高得以銀元300
    元即新臺幣900 元折算1 日，依修正後刑法第41條之規定，
    則係以新臺幣1000元、2000元或3000元折算一日，比較結果
    ，自以舊法有利於被告。
  (四)刑法第51條定應執行刑時，仍有刑法第2 條第1 項之適用，
    亦即裁判確定前犯數罪，其中一罪在新法施行前者，亦應為
    新舊法比較（最高法院95年5 月23日第8 次刑事庭會議決議
    參照）。又按，從定執行刑之立法意旨，一方面為執行刑之
    便利，他方面係為受刑人之利益。定執行刑之裁定，又視同
    判決（最高法院刑庭總會26年2 月16日決議 (六)） 。故如
    被告所犯數罪，經分別諭知得易科罰金之徒刑，惟其折算標
    準高低不同時，仍應從上開立法意旨，擇有利於行為人之易
    科罰金折算標準。本件被告於裁判確定前犯數罪，各有部分
    係於95年7 月1 日之前後分別違犯，有如上述，依修正前刑
    法第51條規定：「數罪併罰，分別宣告其罪之刑，依左列各
    款定其應執行者：」其中第5 款規定：「宣告多數有期徒刑
    者，於各刑中之最長期以上，各刑合併之刑期以下，定其刑
    期。但不得逾20年。」修正後刑法第51條第5 款規定：「宣
    告多數有期徒刑者，於各刑中之最長期以上，各刑合併之刑
    期以下，定其刑期。但不得逾30年」，比較結果，修正後刑
    法並非較有利於受刑人，依刑法第2 條第1 項前段之規定，
    仍應依修正前刑法定其應執行之刑。
  (五)綜合上開各條文修正前、後整體比較之結果，揆諸前揭最高
    法院決議及修正後刑法第2 條第1 項規定之「從舊從輕」原
    則，自應適用被告行為時之法律，即修正前刑法之相關規定
    予以論處。
四、按刑法上所謂業務，係指個人基於其社會地位繼續反覆所執
    行之事務。查被告自91年11月至96年4 月係擔任永信生活館
    管理委員會之財務委員，負責收取管理及雜項費用並存入永
    信生活館管委會之專責帳戶，並管理該大廈之公共基金，是
    被告侵占每月收取之管理費及雜項費用，自屬侵占其業務上
    所持有之物。核被告所為，係犯刑法第336 條第2 項業務侵
    占罪。被告所犯如事實欄一之業務侵占罪，時間緊接，所犯
    係構成要件相同之罪名，顯係基於概括犯意反覆為之，應依
    修正前刑法連續犯之規定論以一罪，並加重其刑。被告所犯
    如事實欄二所示之4 次業務侵占罪與如事實欄一所示之連續
    業務侵占罪，犯意各別，行為互殊，均應予分論併罰。公訴
    人意旨雖認為被告所為事實欄二所示之4 次業務侵占犯行，
    均係基於接續犯意為之，而應論以一罪，惟接續犯係指數行
    為於同時同地或密切接近之時地實施，侵害同一之法益，各
    行為之獨立性極為薄弱，依一般社會健全觀念，在時間差距
    上，難以強行分開，就行為人之主觀，各個舉動不過為其犯
    罪行為之一部分者，在刑法評價上，以視為數個舉動之接續
    施行，合為包括之一行為予以評價較為合理者（最高法院28
    年上字第3429號判例、86年台上字第3295號判例意旨參照）
    。被告所為事實欄二所示4 次業務侵占行為，時間分別長達
    8 月之久，尚難以一行為視之，且其各次將所持有之款項侵
    占入己之行為，俱為獨立之違反法規範、造成法益侵害之行
    為，如僅論以一罪，則有評價不足之虞，是對於被告事實欄
    二所示4 次業務侵占行為，自應予分論併罰。爰審酌被告負
    責經手永信生活館大廈之財物，竟利用該機會中飽私囊，造
    成永信生活館大廈管委會之權利受損，其行為實不足取，及
    被告坦承犯行，及被告侵占之款項雖總計高達1,618,378 元
    （事實欄一部分共計1,419,684 元，事實欄二部分共計198,
    694 元，合計1,618,378 元），然被告自93年5 月起至96年
    2 月9 日止已陸續返還侵占金額，故至96年2 月9 日對帳日
    時，告訴人永信生活館大廈管理委員會實際損失之金額為
    648,595 元，被告復另賠償告訴人160,290 元，是告訴人僅
    尚餘488,305 元未獲賠償，故被告與告訴人雖遲未達成和解
    ，然仍顯見被告尚知認錯及承擔責任等一切情狀，爰分別量
    處如主文所示之刑，並就事實欄二所示4 罪，均諭知新臺幣
    1000元折算1 日之折算標準。被告所犯如事實欄一所示連續
    業務侵占行為、及事實欄二所示業務侵占行為，犯罪時間皆
    在96年4 月24日以前，所犯為中華民國九十六年罪犯減刑條
    例第3 條以外之罪，應依前開減刑條例第2 條第1 項第3 款
    規定，分別減其宣告刑2 分之1 ，並依同條例第9 條規定，
    分別諭知如主文所示之以銀元300 元即新臺幣900 元折算1
    日及新臺幣1000元折算1 日之易科罰金折算標準。並就被告
    所犯上開數罪，依修正前刑法第51條第5 款規定並應執行刑
    。再按於94年1 月7 日刑法修正施行前犯併合處罰數罪中之
    一罪，且該數罪均符合第41條第1 項得易科罰金之規定者，
    適用90年1 月4 日修正之刑法第41條第2 項規定，刑法施行
    法第3 條之1 第3 項定有明文。另按數罪併罰，其中部分之
    裁判易刑標準係依舊法諭知，另部分依新法諭知，合併定刑
    後之易刑標準，應依刑法第2 條之規定，擇有利於受刑人之
    折算標準適用之，亦有最高法院86年度台非字第87號判決可
    資參考，故就被告上開應執行刑依修正前刑法第41條定易科
    罰金之折算標準如主文所示。
據上論斷，應依刑事訴訟法第299 條第1 項前段，刑法第336 條
第2 項，修正前刑法第56條、第41條第1 項前段、第2 項、第51
條第5 款，刑法施行法第1 條之1 、第3 條之1 第3 項，廢止前
罰金罰鍰提高標準條例第2 條，中華民國96年罪犯減刑條例第2
條第1 項第3 款、第7 條，第9 條、第10條第1 項，判決如主文
。
本案經檢察官乙○○到庭執行職務。
中    華    民    國    98    年    6     月    24    日
                  刑事第十一庭  審判長法  官  黃三友
                                      法  官  林依蓉
                                      法  官  陳億芳
以上正本證明與原本無異。
如不服本判決應於收受送達後10日內向本院提出上訴書狀，並應
敘述具體理由；如未敘述上訴理由者，應於上訴期間屆滿後20日
內向本院補提理由書（均須按他造當事人之人數附繕本）「切勿
逕送上級法院」。
中    華    民    國    98    年    6     月    25    日
                                      書記官  林靜慧
附表一：
 ┌──┬─────┬─────┐
 │編號│時間      │侵占之管理│
 │    │          │及雜項費用│
 │    │          │金額（新臺│
 │    │          │幣）      │
 ├──┼─────┼─────┤
 │1   │93年4月   │290,674元 │
 ├──┼─────┼─────┤
 │2   │93年6月   │ 30,054元 │
 ├──┼─────┼─────┤
 │3   │93年7月   │117,162元 │
 ├──┼─────┼─────┤
 │4   │93年12月  │116,544元 │
 ├──┼─────┼─────┤
 │5   │94年2月   │112,351元 │
 ├──┼─────┼─────┤
 │6   │94年4月   │162,200元 │
 ├──┼─────┼─────┤
 │7   │94年6月   │127,642元 │
 ├──┼─────┼─────┤
 │8   │94年8月   │ 43,165元 │
 ├──┼─────┼─────┤
 │9   │94年11月  │206,599元 │
 ├──┼─────┼─────┤
 │10  │95年1月   │ 26,625元 │
 ├──┼─────┼─────┤
 │11  │95年3月   │ 51,727元 │
 ├──┼─────┼─────┤
 │12  │95年5月   │128,896元 │
 ├──┼─────┼─────┤
 │13  │95年6月   │  6,045元 │
 └──┴─────┴─────┘
 附表二：
 ┌──┬─────┬─────┐
 │編號│時間      │侵占之管理│
 │    │          │及雜項費用│
 │    │          │金額（新臺│
 │    │          │幣）      │
 ├──┼─────┼─────┤
 │1   │95年7月   │71,161 元 │
 ├──┼─────┼─────┤
 │2   │95年11月  │72,111元  │
 ├──┼─────┼─────┤
 │3   │96年1月   │39,476元  │
 ├──┼─────┼─────┤
 │4   │96年2 月9 │15,968元  │
 │    │日        │          │
 └──┴─────┴─────┘
附錄本案論罪科刑法條
 刑法第336條
（公務公益侵占罪、業務侵占罪）
對於公務上或因公益所持有之物，犯前條第1 項之罪者，處1 年
以上7 年以下有期徒刑，得併科5 千元以下罰金。
對於業務上所持有之物，犯前條第1 項之罪者，處6 月以上5 年
以下有期徒刑，得併科3 千元以下罰金。


司法院資訊處製作；財團法人民間司法改革基金會備份。
